臺灣高等法院刑事判決　　　　　　　　　　　　九十年度上更(一)字第一八七號
　　上　訴　人
　　即　被　告　丁○○
右上訴人因偽造文書案件，不服臺灣板橋地方法院八十七年度訴字第一五四五號，中
華民國八十八年三月十一日第一審判決（起訴案號：臺灣板橋地方法院檢察署八十七
年度偵字第七七０二號）提起上訴，經最高法院撤銷發回更審，本院判決如左：
    主  文
原判決撤銷。
丁○○無罪。
    理  由
一、公訴意旨略以：被告丁○○因認丙○○積欠其債務未還，惟恐丙○○避不見面，
    乃趁其隨同丙○○於民國八十二年二月中旬至台灣士林地方法院開庭之機會，徵
    得丙○○之同意，由丙○○帶同分別至甲○○、乙○○位於台北市○○路○段六
    十三巷十五號、台北市○○街二十一號公司，由甲○○、乙○○承諾願負責聯絡
    丙○○與丁○○會面，而分別在丁○○事先填妥「負責連絡丙○○君與丁○○先
    生會面。姓名：電話：身份證號碼：住址：中華民國年月日」字樣之紙條各一張
上簽名並書寫相關資料 (其中甲○○並未填寫身份證號碼及日期，由丁○○代填
    ）。嗣丁○○因向丙○○索債無著，竟未徵得甲○○、乙○○之同意，於不詳時
    間、地點，擅自在前開二張紙條上原「負責連絡丙○○君與丁○○先生會面。」
    字樣右側之空白處均增加「一、願督促丙○○君償債並連帶保證其積欠丁○○先
    生新台幣(一)貳佰捌拾萬元（債權憑證壹張）(二)貳佰陸拾肆萬元（本票伍張）計伍
    佰肆拾肆萬元正。按年息百分之二十計算之利息。」等文字，又在原「負責連絡
    丙○○君與丁○○先生會面。」字樣前均加上「二、」，及在原「姓名：‧‧‧
    ‧‧‧中華民國年月日」之前均增加「連帶保證人：」等字樣，進而於八十六年
    八月六日以前開偽造之二張字據為憑向台灣士林地方法院聲請支付命令，請求甲○○、乙○○應負連帶保證責任，共同償還五百四十四萬元及利息之債務，足以
    生損害於甲○○及乙○○，因認被告丁○○有犯刑法第二百十六條、第二百十條
    之罪嫌等情。
二、按原審法院判決所以認定上訴人即被告丁○○有罪之根據，除告訴人甲○○、乙○○之指述，證人丙○○、洪秋慧之供證外，主要悉以該八十一年二月十九日、
    八十一年三月十三日之二保證書之內容墨跡非一次完成，一望即明云云，為其判
    斷之根據及得心證之理由。（見八八七偵字第二三七五號卷第一頁至第四頁、第
    十六頁至第十七頁、八七偵字第七七０二號卷第五頁至第六頁、第八頁至第九頁
    、第二十五頁至二十九頁）。
三、訊據上訴人即被告丁○○，對於其曾執有卷附之兩紙保證性文件，並曾於八十七
    年一月間據以向台灣士林地方法院訴請告訴人甲○○連帶償還新台幣二百八十萬
    元、二百六十四萬元，計五百四十四萬元及按年息百分之二十計算之利息等情皆
    不否認，但矢口否認有何偽造文書及行使偽造文書情事，其所辯略稱：因案外人
    即證人丙○○為其在小學任教時之學生，由於經商，經濟情況不佳，乃屢屢向伊
    告貸，迄至八十年底間已累欠高達五百四十四萬元之鉅；且丙○○亦欠他人債務
    甚多，而與他人興訟不已，而每次出庭時輒由伊作陪，因而丙○○對伊益為感激
    ，為表示對伊欠款清償之誠意，乃徵得其姻親即告訴人甲○○、乙○○之同意而
    作為連帶保證人；至於原保證文件先後墨跡之差異，乃因為係由原子筆所書，中
    途換筆所致，且是分二次寫，並非一次寫完全文，並無何偽造文書云云等語。
四、經查：
    １、上訴人即被告丁○○與案外人丙○○間為師生關係，由於丙○○經商經濟不
        繼，乃迭向丁○○告貸應急，以致積欠其數百萬元，此為其彼此間所不爭之
        事實，亦告訴人甲○○、乙○○所不否認；而丙○○與甲○○、乙○○間誼
        屬姻親關係，也為其彼此所是認（見八七偵字第二三七五號卷第一頁反面至
        第二頁、第十六頁反面、第二十一頁、第二十二頁）。
    ２、該保證文書共有二份，一份為八十一年二月十九日係由乙○○所簽署，一份
        為八十一年三月十三日係由甲○○所簽署，其主要內容為：一、願督促丙○○君償債並連帶保證積欠丁○○先生新台幣(一)貳佰捌拾萬元（債權憑證壹張
        ）(二)貳佰陸拾肆萬元（本票伍張）計伍百肆拾肆萬元正。按年息百分之二十
        許算利息。二、負責連絡丙○○君與丁○○先生會面，此有保證文書原件二
        份在本院卷可證。而被告與告訴人間對於該文書「負責連絡丙○○君與丁○○先生會面」之記載並無爭執，而所爭執者為「一」之部分，即告訴人指該
        部分係出被告所加填，而被告則謂此為保證之主要內容，無此即無主立文書
        之必要，而本院審酌保證文書之內容，認為如果保證文書之內容只有「負責
        連絡丙○○君與丁○○先生會面」之記載，在法律上根本無任何意義，被告
        並無必要要求丙○○帶其先後至不同地點，僅要求甲○○及乙○○簽署在法
        律上無任何效力之保證文件之必要，況該二保證文書皆係於定型紙之背面書
        寫，如果當時只有「二」之內容，而無「一」之記載，則該二保證文書於記
        載「負責連絡丙○○君與丁○○先生會面」之前即留有三分之一之空白，不
        寧與國人製作文書之習慣不合，且參照被告書寫文書之方式，字跡均非常工
        整、娟細，皆由第一行即開始書寫，未見有空行或空字之寫作習慣（由附卷
        被告所寫之答辯狀可資佐證），被告斷不可能由定型紙之三分之一處才開始
        寫字，此顯與被告寫作習慣有違，而告訴人二人若簽保證文書時，見保證文
        書之前三分之一處均空白，與國人書寫文書習性不同，自當會覺得怪異，豈
        會毫無疑義即簽名之可能。
    ３、再依據被告於本院提出之甲○○所簽名之便條其上載「一、願督促丙○○君
        償債並連帶保證其積欠丁○○先生新台幣（一）貳佰捌拾萬元（債權憑證壹
        張）（二）貳佰陸拾肆萬元（本票伍張）計伍佰肆拾肆萬元正。按年息百分
        之二十計算利息。」「二、負責連絡丙○○君與丁○○先生會面。」「連帶
        保證人：姓名：甲○○」「電話：住家0000000店0000000」
        「身分證號碼：Ｚ000000000」「住址：台北市○○區○○路九巷
        九號二樓」「中華民國８１年３月１３日」，其中「甲○○」「住家000
        0000店0000000」「台北市○○區○○路九巷九號二樓」由告訴
        人甲○○親自填寫，而「Ｚ000000000」「８１３１３」由被告填
        寫等情，為告訴人甲○○及被告所自陳，而告訴人甲○○堅稱伊簽名時便條
        上僅載有「負責連絡丙○○君與丁○○先生會面」「姓名：」「電話」「身
        分證號碼」「住址」「中華民國年月日」等字，經本院送內政警政署刑事警
        察局鑑驗，I、「負責連絡丙○○君與丁○○先生會面」字跡油墨與該行文
        字上『二』之字跡油墨反應不符，II、「負責連絡丙○○君與丁○○先生會
        面」之字跡油墨與「姓名」之字跡油墨未發現不符，III、「負責連絡丙○○
        君與丁○○先生會面」之字跡油墨與「連帶保證人」字跡油墨反應不符，Ⅳ
        、「姓名」「電話」「身分證號碼」「住址」之字跡油墨反應未發現不符，
        Ⅴ、『一』之字跡油墨與『二』之字跡油墨反應不符，Ⅵ、「願督促丙○○
        君償債並連帶保證」之油墨字跡與「其積欠丁○○先生、、計算利息」之油
        墨字跡反應不符，Ⅶ、『一』與「願督促丙○○君償債並連帶保證」之油墨
        字跡反應未發現不符，Ⅷ、「連帶保證人」之字跡油墨與「姓名」之字跡油
        墨反應不符，「連帶」「保證人」二者字跡油墨未發現不符，此有內政部警
        政署刑事警察局九十一年一月三十日刑鑑字第二二九七五二號鑑驗通知書附
        於本院卷可證，由上開鑑定可知I「負責連絡丙○○君與丁○○先生會面」
        與「姓名」「電話」「身分證號碼」「住址」之油墨字跡反應未發現不符，
        而『二』與其下同行之「負責連絡丙○○君與丁○○先生會面」油墨字跡反
        應不符，「姓名」與其上同行之「連帶保證人」油墨字跡反應不符，『一』
        與『二』油墨字跡反應不同，顯見被告於原審時辯稱：是分二次寫，第一次
        寫只寫第一項及「連帶保證人」五個字就停下來，當時並沒有寫「一」，一
        次寫二張，後來丙○○說要還本息，我把第二項及其他加上去，再在第一項
        上寫「一」，不是同一支筆寫，第一次寫就有換筆，第二次寫有無換筆不記
        得等語（詳原審卷第二八頁），與鑑定結果相符，而與被告原於台灣士林地
        方法院八十七年度訴字第四Ｏ號清償債務案於八十七年二月二十六日開庭時
        供稱：是寫到墨完了換筆等語（詳二三七五號偵查卷第十頁背面），亦不相
        違背，因為被告於民事庭調查時僅供述曾換筆，但就保證文書是否一次寫完
        一事即未加以交待，後於刑事庭調查時即詳細交待有換筆且不是一次寫完，
        被告先後陳述，並無矛盾之處，並此敘明。
    ４、再保證文書雖墨跡前後確有不同，然此並無法用以證明保證文書第一項即是
        被告於告訴人簽署後再自行補填一事，若被告確有偽造保證文書第一項之意
        ，自會小心審酌，使用適當之筆，豈會在同一行即使用二種不同之筆，顯見
        被告在書寫時不慮其他，故隨意持筆即加以書寫，待無墨汁時即任意換筆才
        會使保證文書有多重墨跡，更足徵被告所述，為可採信。
    ５、再證人李文生亦曾證稱：八十一年二月十三日，我去買狀子，巧遇丁○○，
        於是我陪他坐在庭外，有聽到丙○○對被告說他親戚有二家店在台北，請被
        告寫好字據，拿去給他親戚簽名保證等語（詳七七Ｏ二號偵查卷第二七頁、
        上訴卷第三八頁），核與被告所述因為丙○○表示要找告訴人當連帶保證人
        ，所以才寫保證文書一詞相符。
    ６、又被告主張其曾於八十一年十月五日以存證信函分別寄給告訴人甲○○、乙○○，函內均載明「‧‧‧俟今年二月間丙○○因打官司須我作證，方出
        面見我；而無奈命台端簽名替他作連帶保證負責連絡。‧‧‧」，嗣該二件
        存證信函雖均遭拒收而退回，但被告又直接將該二件存證信函拿到告訴人甲○○之公司內，放在告訴人甲○○面前後離去一事，迭據被告供陳在卷（詳
        二三七五號偵查卷第六頁背面），惟告訴人自始否認曾收到被告存證信函，
        且被告已供述存證信函被退回，顯見該存證信函以未以郵寄方式交告訴人收
        受，至被告主張送到告訴人甲○○公司，丟在桌上就走一事，已為告訴人甲○○所否認，而本院查無任何證據足以證明被告曾將存證信函丟在甲○○桌
        上一事，況如被告所述存證信函是丟在甲○○桌上，甲○○並未受乙○○委
        任代收信件，顯見該存證信函乙○○未收到一事，堪認為真實，至於縱使被
        告將存證信函丟在甲○○桌上，甲○○亦可能連打開都未打開即將存證信函
        丟掉，故縱使被告將存證信函丟在甲○○桌上，亦難證明甲○○已知悉該存
        證信函內容，又縱使告訴人甲○○等確已知悉存證信函內容，惟法律並無明
        文規定，如果收到存證信函所載內容有誤時，收受者要立即提出反駁或聲明
        異議。惟被告此項反證雖非可取，但亦不能以反證之不成立，而推測被告犯
        罪，且並不影響本院前揭所述各點之論述。從而告訴人等有無收到被告存證
        信函及未有異議，均與被告犯罪與否無關。
    ７、再依被告寄予丙○○，經丙○○收受之八十五年一月二日存證信函（詳二三
        七五號偵查卷第二三頁），其內載「你付人四分付我一點八分利」，顯見被
        告向丙○○收取超過年息百分之二十之利息無誤，既然告訴人甲○○及乙○○應丙○○央求替丙○○作保，則被告在保證文書上書寫合於法律規定之最
        高利息「年息百分之二十」，亦與常情相符，而甲○○及乙○○既答應替丙○○作保，則保證利息已低於丙○○應付之約定利息時，連帶保證人豈會有
        特別意見，從而甲○○與乙○○於保證文書上簽署願付百分之二十之利息，
        並無怪異之處，至於債權憑證所載利息雖為年息百分之六，惟債權憑證是被
        告持有，並非丙○○持有中，被告於該保證文書上仍以其與丙○○所約定利
        息之範圍內，而表示保證百分之二十之利息，亦與常情無違，併此敘明。
    ８、告訴人甲○○、乙○○告訴之目的，在期使被告丁○○受刑事處分，冀達免
        除民事連帶償款之責任，故其所言之不盡可信乃出諸於人性所自然；證人丙○○為本案之利害關係人，且其又與告訴人間具有姻親關係，是其所為證言
        難免於偏袒，自不足採信；至於證人洪秋慧不獨自稱未見及該保證書之內容
        ，且其與甲○○為同一公司服務而擔任會計，所言情節又復與上開文書制作
        之經驗法則有悖，亦不足為被告丁○○犯罪之憑恃（見八七偵字第七七０二
        號卷第二六頁），抑且證人李文生則證明，駱有對丙○○說須告訴人作連帶
        保證人，否則即去草屯解決，許云可以，請備好保證書云云，亦有筆錄可按
        （見同上卷第二七頁第一行至第五行）。
五、綜上所述，本院查無任何積極證據，足以證明被告丁○○有偽造文書，行使偽造
    文書之犯行，被告犯罪即屬不能證明，而原審法院遽以保證文書先後有不同墨跡
    ，遂為有罪判決，尚屬武斷，被告上訴否認犯行，委有理由，自應由本院將原判
    決撤銷改判，而為如主文第二項所示之諭知。
據上論斷，應依刑事訴訟法第三百六十九條第一項前段、第三百六十四條、第三百零
一條第一項，判決如主文。
本案經檢察官李良忠到庭執行職務。
中    華    民    國     九十一   年       三       月        一        日
                          臺灣高等法院刑事第十八庭
                              審判長法  官  吳      敦
                                    法  官  吳  明  峰
                                    法  官  劉  慧  芬
右正本證明與原本無異。
如不服本判決應於收受送達後十日內向本院提出上訴書狀，其未敘述上訴之理由者並
得於提起上訴後十日內向本院補提理由書（均須按他造當事人之人數附繕本）。
                                    書記官  鎖  瑞  嶺
中    華    民    國     九十一   年       三       月        四        日
